臺灣臺中地方法院刑事判決　　　　　　　　　　　　　九十年度易字第三七四七號
　　公　訴　人　臺灣臺中地方法院檢察署檢察官
　　被　　　告　丙○○
右列被告因詐欺案件，經檢察官提起公訴（八十九年度偵續字第二二六號），本院判
決如左：
    主  文
丙○○無罪。
    理  由
一、公訴意旨略以：被告丙○○基於意圖為自己不法所有之概括犯意，先於民國八十
    七年間，向被害人乙○○佯稱欲借用其名義之支票去週轉現金用以投資被害人經
    營之事業，致被害人不查而交付其所簽發付款人為中華商業銀行臺中分行、帳號
    000000000號、發票日八十八年二月十日、面額新臺幣（下同）二十萬
    元之支票一紙予被告。旋被告取得支票後，於同年十二月初某日，在其臺中市○
    ○路○段溫布敦大樓住處內，向告訴人甲○○施以詐術，偽稱要借錢與被害人合
    夥投資做生意，並將前開騙自被害人之支票交付告訴人作為擔保，致使告訴人陷
    於錯誤，信以為真，而交付借款二十萬元予被告收受。嗣後丙○○並未將取得之
    借款用於投資乙○○經營之事業，而將錢花用殆盡，支票屆期亦遭退票，經被害
    人、告訴人分向被告查尋及催討不獲置理後，二人始知受騙，因認被告涉有刑法
    第三百三十九條第一項詐欺罪嫌等語。
二、按犯罪事實應依證據認定之，無證據不得推定其犯罪事實；又不能證明被告犯罪
    者，應諭知無罪之判決，刑事訴訟法第一百五十四條、第三百零一條第一項，分
    別定有明文；而犯罪事實本應依證據認定之，無證據不得推定其犯罪事實，所謂
    認定犯罪事實之證據，係指足以認定被告確有犯罪行為之積極證據而言，該項證
    據自須適合於被告犯罪事實認定，始得採為斷罪資料，與公訴人起訴所憑僅需有
    之合理懷疑而得為起訴之論罪事證有別，又苟未能發現相當證據，或證據不足以
    證明，自不能以推測或擬制之方法，以為裁判基礎，此分別有最高法院二十九年
    度上字第三一○五號及同院四十年度臺上字第八六號判例意旨可資參照。又債務
    人於債之關係成立後，如有債務不履行之情形，在一般社會經驗上可能之原因甚
    多，縱令出於惡意而有遲延給付或不為給付之情事，苟無足以證明其債之關係發
    生時自始故意藉此從事財產犯罪之積極證據，仍不得僅以債信違反之積極客觀事
    態，推定債務人自始有詐欺取財之犯意。
三、本件公訴人認被告丙○○涉有詐欺罪嫌，無非以被害人乙○○及告訴人甲○○之
    指述、證人何炳基證詞及系爭支票影本、存款不足退票單影本、被告八十七年及
    八十八年之扣繳憑單為其論據。訊據被告固坦承有於上揭時、地，分別向被害人
    借用系爭支票週轉現金及以系爭支票向告訴人支借二十萬元等情，惟堅詞否認有
    何詐欺犯行，辯稱：伊向被害人說欠他人錢，要借票去調現；拿系爭支票向告訴
    人借錢是用來清償打牌債務，告訴人知道此事等語。
四、經查：
  (一)按以刑法上詐欺罪之立法意旨，係以禁止於經濟行為中使用不當之方法得利為規
    範目的，而經濟行為亦因其行為本質及類型，而於交易領域中有其特有之行為性
    ，法律原則上固應保障交易之秩序，惟於具體案例中，亦應顧及交易雙方為交易
    行為時，是否有具體情事，足認其違背正當之經濟秩序，而應予以制裁。否則，
    經濟行為本身原寓有不同程度之不確定性或交易風險，交易雙方本應自行估量其
    主、客觀情事及搜集相關資訊，以作為其判斷之參考。亦即交易之當事人本應自
    行考量對方之資格、能力、信用、交易內容之投資報酬率及資金風險等因素，除
    具上開構成詐欺罪之具體情事外，非謂當事人之一方有無法依約履行之情形，即
    應成立詐欺罪。尤以法律之解釋適用不能脫離特定時期中特定社會之經驗事實，
    於屬廣義經濟性犯罪行為之詐欺罪之解釋適用上，亦不能不考慮經濟景氣因素對
    於交易行為之影響。查被害人前曾以票據向被告兌換現金週轉及告訴人基於與被
    告十多年之朋友交情方借款予被告等情，業據被害人於本院審理時陳述明確及告
    訴人於告訴狀中自承屬實（參見本院九十一年三月七日審判筆錄第五頁、臺灣臺
    中地方法院檢察署八十九年度偵字第八九四七號偵查卷宗第七頁），可見被害人
    係基被告之前債信良好，信任被告應有兌現支票之能力及意願之考慮，而告訴人
    係基於與被告間有十多年之交情，始決意出借系爭支票及借款予被告，則被害人
    、告訴人上述出借系爭支票及款項之決定，既係分別基於信賴被告過去信用事實
    及基於與被告交情所生對被告瞭解而為，顯係評估過受償風險後所為之決定，且
    被告借票前之信用狀態與被害人評估受償風險之主觀認知相符，是被告分別向被
    害人、告訴人借用系爭支票及二十萬款項，並承諾於票載發票日前兌現系爭支票
    ，並無使被害人及告訴人陷於錯誤之餘地，更無行使詐術可言，尚不得因被告借
    用系爭支票後，無法於承諾之期限償還二十萬元以兌現系爭支票之事實，遽認被
    告之單純借票及借款行為係行使詐術，使被害人及告訴人因而陷於錯誤並交付財
    物。
  (二)又公訴人認被告佯稱欲投資被害人生意，分別向被害人借用系爭支票及向告訴人
    借得二十萬元，然被告卻未將二十萬元投資於被害人生意上，反而花用殆盡，據
    此認定被告以此方式分別向被害人及告訴人施用詐術。按告訴人或被害人之指述
    ，係以被告受刑事訴追為目的，是其陳述是否與事實相符，仍應調查其他證據以
    資審認，最高法院五十二年臺上字一三○○號著有判例可資照。上開情事，雖分
    別經告訴人及被害人指陳歷歷，且相互核符，惟揆諸上開判例意旨，仍應以其他
    證據支持告訴人及被害人之上開說詞，尚難單憑告訴人及被害人指述而為被告有
    罪之論據。且縱如告訴人及被害人所言，被告向其借票、借款時，係稱要供投資
    被害人生意用，與被告事後於偵查中及本院審理時所稱償還賭債不同，然此亦僅
    為被告借得款項後，事後對於該筆款項之處分行為及是否履行與被害人合夥契約
    之民事糾紛，對於當時告訴人及被害人評估受償風險（被告之資力、與被告之交
    情、所借貸之金額等）之判斷不生影響，是此行為尚難謂係施用詐術，告訴人及
    被害人對於被告當時是否有能力還款亦無陷於錯誤之情事。
  (三)另公訴人依被告之扣繳憑單論述被告在八十七年度給付淨額七十六萬一千三百七
    十九元，平均每月實領六萬餘元，而被告總計借二十萬元，還款期間為二個月，
    其借款顯已超出其支付之能力，又被告八十八年度給付淨額遽降至三十一萬一千
    四百四十三元，平均每月實領二萬餘元，而認被告於借款時即預見還款日無力償
    還等語。然被告因某種經濟上之目的而借款，多有持以融資支付他用之情事，則
    其因融資情形欠佳，商業投資失利，或偶因家庭事故須支付鉅額款項，致無法如
    期繼續支付債款，亦非顯違常情，縱未清償借款，應屬民事法律關係之問題，如
    謂己身經濟狀況不佳，即不得向他人借款融通資金，實有違社會互助之法則，自
    難因被告借款時資力欠佳即謂被告有不法所有之意圖。
  (四)至證人何炳基於偵查中證稱：被告並無償還其打牌債務十萬元，且與被告至特種
    營業消費之費用為其所出，又與被告及告訴人均打過牌，被告打牌有輸有贏，沒
    有輸很多錢等語，雖與被告所述不符，固有啟人疑竇之處，但此仍僅足證明被告
    無法明確交待該二十萬元之用途，尚不足以證明被告主觀上有不法所有之意圖。
    而被害人於本院審理時陳稱：被告於票到期（八十八年二月）前四、五天前，被
    告向其表明沒有調到錢等語，及告訴人及被害人均陳稱：被告有向渠等表明他所
    住的房子是自己的，實際上是被告承租的等語，然均為被告所否認，本院亦查無
    其他積極證據足證被害人及告訴人上開說詞，揆諸上開判例意旨，尚難單憑被害
    人及告訴人指述而為被告有罪之論述。
五、綜上所述，本件應屬民事糾葛，應另循民事途徑解決，尚難以刑法詐欺罪相繩。
    本院雖盡調查之能事，仍查無其他積極證據，足資證明被告有何公訴人所指詐欺
    之犯行，不能證明被告犯罪，爰依首開法條規定及判例意旨，諭知被告無罪之判
    決。
據上論斷，應依刑事訴訟法第三百零一條第一項，判決如主文。
中      華      民      國      九十一    年      三    月    二十一    日
                                臺灣臺中地方法院刑事第一庭
                                    審判長法  官  林  清  鈞
                                          法  官  鄭  文  祺
                                法  官  黃  裕  仁
右正本證明與原本無異。
如不服本判決，應於送達後十日內向本院提出上訴狀（須附繕本），上訴於臺灣高等
法院臺中分院。
                                          書記官
中      華      民      國      九十一    年      三    月    二十一    日
